【裁判字號】    89,上更(一),227
【裁判日期】    890914
【裁判案由】    偽造文書等
【裁判全文】
臺灣高等法院高雄分院刑事判決                八十九年度上更(一)字第二二七號
    上  訴  人    台灣高雄地方法院檢察署檢察官
    被      告    丙○○
    選任辯護人    林伯祥
右上訴人因被告偽造文書等案件，不服臺灣高雄地方法院八十六年度訴字第一七六一
號中華民國八十六年十二月十六日第一審判決（起訴案號：臺灣高雄地方法院檢察署
八十五年度偵續字第一號），提起上訴，經判決後，由最高法院發回更審，本院判決
如左：
      主      文
上訴駁回。
      理      由
一、甲訴意旨略以：被告丙○○職業代書，於民國八十四年六月間，接受乙○○委託
    處理所有坐落高雄縣鳳山市○○段一八一之三十九號土地及房屋向高雄市玉山銀
    行辦理抵押借款新臺幣（下同）二百六十萬元之事宜時，因乙○○需取用該款轉
    貸與友人史復玲，乃利用乙○○缺乏經驗之機會，意圖為自己不法之利益，於八
    十四年六月二十二日向乙○○誆稱同往玉山銀行辦理抵押手續云云，惟其偕同乙
    ○○至玉山銀行後，即令乙○○在大廳座椅等候，且未經乙○○之同意，由該銀
    行提領其自有資金二百六十萬元，擅自充當乙○○欲借與史復玲之款項及當場在
    銀行門前將款交付史復玲，復明知乙○○委辦之目的，旨在向銀行借款，無意自
    民間借款，竟擅自違背乙○○之本意，以乙○○欲向玉山銀行貸款之借據、切結
    書、面額兩百六十萬元本票，及同日先行蓋印之土地登記申請書、抵押權設定契
    約書等資料，於虛偽填具以為其妻之胞姊蔡淑惠（另為不起訴之處分）為抵押債
    權人之土地登記申請書、抵押權設定契約書後，為節省其為代理人之累進稅率，
    乃以其妻之兄嫂即代書魏麗娟（另為不起訴之處分）為代理人及以其為複代理人
    名義，於同日行使持向鳳山地政事務所憑辦申請抵押權登記設定事宜，並於同年
    七月四日登記完竣，違背其受託之任務，足生損害於乙○○本人及地政機關對於
    不動產登記之正確性，因認被告丙○○涉有刑法第二百十六條、第二百十條、第
    二百十四條、第三百四十二條之行使偽造私文書、使甲務員登載不實及背信罪嫌
    云云。
二、甲訴人認被告丙○○涉有上開行使偽造私文書、使甲務員登載不實及背信犯行，
    係以告訴人乙○○之指訴及證人史復玲所證稱：告訴人係欲向銀行貸款借她等語
    ，且該貸款二百六十萬元係遭史復玲詐取之情，亦經原審法院八十四年度易字第
    六九五二號刑事判決判處有期徒刑三年確定在案，並有土地登記申請書、抵押權
    設定契約書影本各乙份附卷為證，而告訴人確未向系爭抵押權人蔡淑惠借款，系
    爭抵押權確認不存在並應予塗銷系爭抵押權登記等情，復據原審法院八十四年度
    訴字第一四五四號民事確定判決確認在案，為其主要論據。經訊據被告丙○○堅
    決否認有何行使偽造私文書、使甲務員登載不實及背信犯行，辯稱：告訴人乙○
    ○原擬以其所有坐落高雄縣鳳山市○○○段一八一－三九地號土地及其上建號八
    八０號即門牌高雄縣鳳山市○○路一四０巷一一號二層樓房（以下簡稱系爭房地
    ）持向銀行貸款二百六十萬元借予案外人史復玲，並委託我持向高雄市台新銀行
    辦理抵押貸款事宜，茲因夫妻財產制問題，台新銀行拒絕辦理，經將此情告知乙
    ○○後，轉向玉山銀行辦理抵押貸款，因史復玲急需此筆款項，經乙○○同意，
    先由我代尋金主，向民間借款二百六十萬元供史復玲使用，並以系爭房地設定抵
    押，俟銀行貸款核撥後，再行償還。我乃偕同乙○○與史復玲於八十四年六月二
    十二日同往玉山銀行，先自我帳戶中提領二百五十一萬七千零五十元（先預扣月
    息三分之利息一個月七萬八千元及規費四千九百五十元）交付史復玲，再向玉山
    銀行申辦抵押貸款事宜，事後我與乙○○同往高雄縣鳳山地政事務所辦理系爭房
    地抵押權設定登記，設定本金二百六十萬元抵押權予案外人蔡淑惠，史復玲並曾
    持其所有房地所有權狀至我之代書事務所，委託我設定抵押權予乙○○，後因史
    復玲未交付印鑑章，故迄未辦妥抵押權設定登記。本件系爭抵押權設定登記，事
    先均經乙○○授權辦理，且亦取得抵押權人蔡淑惠同意等語。
三、經查：
（一）告訴人乙○○固指稱：我向銀行貸款純係要幫女兒史秀青購買房屋，不是要轉
      借給史復玲，也不知丙○○把錢交給史復玲云云，惟告訴人乙○○於另案告訴
      史復玲等人詐欺等案之告訴狀內陳稱：「史復玲於八十四年六月間獲悉告訴人
      有意將所有坐落鳳山市○○○段一八一－三九地號土地上之建物即門牌鳳山市
      ○○路一四０巷十一號之房屋向銀行辦理貸款以資助女兒購買房屋，即向告訴
      人要求多貸些，俾便部分借予，告訴人亦同意俟貸得款項後借與新台幣一百萬
      元」等語（見八十四年度偵字第一四三八七號案件告訴狀），此與其前述所稱
      借錢不是要轉借給史復玲等情已有不符；又告訴人於八十四年八月七日偵查時
      陳稱：「他叫我旁邊坐後，我有看到他拿錢出去給史復玲」等語（見八十四年
      度偵字第一四三八七號卷第四十七頁背面），此亦與其所稱不知被告丙○○把
      錢交給史復玲等語之陳述不符，告訴人於八十四年度偵字第一四三八七號案中
      之所述與本件指訴前後不符，其本件之指訴尚難採信。況證人史復玲於該案偵
      查中另證稱：「（乙○○有無說錢的用途？）他說錢是要給女兒買房子的，但
      房子尚未買到，而要先放款賺利息貼補買房子的費用」（見八十五年度偵續字
      第三三號偵查卷第四四頁反面），佐以卷附不動產買賣契約書（見同上偵查卷
      第一二頁）所示，告訴人之女史秀青係於八十四年七月六日始與出賣人簽定不
      動產買賣契約，買賣價金六百二十萬元，並約定於八十四年七月二十日繳付頭
      期款七十五萬元，另銀行貸款部分四百八十四萬元由買受人即史秀青承受等語
      ，實際上告訴人之女史秀青購買不動產，所應支付之款項僅有一百三十六萬元
      ，且支付頭期款七十五萬元之日期係八十四年七月二十日，證諸告訴人最初持
      系爭房地向台新銀行辦理貸款之日期係八十四年六月十九日，有土地登記申請
      書、抵押權設定登記書各乙份附卷為證（見八十四年度偵字第一四三八七號偵
      查卷第五三至五七頁），及告訴人亦自承能貸多少就貸多少等語（見八十五年
      度偵續字第三三號卷第三二頁），足見告訴人當時以系爭房地向銀行辦理貸款
      時，雖意在貸款供其女史秀青購屋付款之用，惟因貸款之時，其女尚未購定房
      屋，自無從預知所需用之購屋款項多少，縱使貸款之時已知悉買賣價金乙事，
      惟自備款部分僅須一百三十六萬元，告訴人何需向銀行貸款二百六十萬元，再
      佐以證人史復玲證稱：告訴人先前即曾借款予我，賺取利息等語（見同上偵查
      卷第四四頁），可證告訴人以系爭房地向銀行貸款時，確有如證人史復玲所稱
      先借史復玲，以賺取利息之意圖，證人前揭證述，應可憑採，告訴人此部分指
      述並非實在，殊不足取。
（二）又告訴人前係透過史復玲委託被告向台新銀行辦理貸款，因系爭房地涉及夫妻
      財產制問題，台新銀行拒不貸放等情，業據被告供明在卷，並經證人史復玲證
      述屬實，復為告訴人所不否認，堪可信採。再據證人史復玲證稱：「因六月二
      十一日台新銀行通知不能貸，才先與乙○○商量先向民間借二胎，待玉山銀行
      貸款下來再還二胎，當天我有看到他簽本票及借據」等語（見原審卷第六十九
      頁），於偵查中亦證稱：「因為當初台新銀行貸款來不及，所以轉到玉山銀行
      辦，因錢莊需錢放款，就由蘇先生（被告）將錢墊出來，他們再自己處理」等
      語（見八十五年度偵續字第三三號卷第四五頁），佐以證人蔡菊津於原審另案
      證稱：「六月二十二日中午珠女（告訴人乙○○）打電話到我辦甲室，找不到
      離婚協議書，因之前我有叫他提出離婚協議書，我才可以借錢給他．．．後來
      又說找到了，叫我們把錢準備好，．．．我又把台新銀行無法核貸，我們借錢
      給她之事再向她說一次，我還問珠女為何急用錢，珠女說是玲女（指史復玲）
      有急用」、「（借據、切結書何人寫？）除了住址身分證字號是我代筆，其它
      都由珠女親自書寫，本票全是珠女自己寫，印章是珠女叫我幫她蓋」等語（見
      原審法院八十四年度易字第六九五二號卷第四七頁反面、第四八頁），再證諸
      卷附本票、借據（附於八十四年度偵字第一四三八七號偵查卷第五八、五九頁
      ）均係告訴人所填載乙情，亦據證人史復玲證述如前，並於告訴人訴請確認系
      爭抵押權不存在並塗銷系爭抵押權登記之民事訴訟事件審理時經送鑑定確認無
      誤，此觀卷附臺灣高等法院高雄分院八十五年度上字第一四六號民事判決理由
      第三項第一款之記載自明。由此可證，告訴人於得知台新銀行因系爭房地涉及
      夫妻財產制問題，告訴人無法即時提出離婚協議書，致使台新銀行拒絕貸款時
      ，確有同意先向民間抵押借款，俟於向玉山銀行申請貸款案核准撥款後再行償
      還之意思。否則，如依告訴人所言，既係要向玉山銀行辦理抵押貸款，其相關
      申請文件理應在玉山銀行填寫，告訴人又何須於被告家中先行簽發面額二百六
      十萬元之本票及借據交由被告之妻即證人蔡菊津收執，又上開本票、借據雖未
      載明執票人、債權人為何人，然依民間習慣，並不影響持有上開本票、借據者
      向債務人追訴之權利，自難以此否定告訴人曾同意向被告借款，是告訴人事後
      主張其不識字，以為填寫上述資料，係要向玉山銀行辦理貸款所必須云云，均
      核與事理不符，難採為不利於被告之證據。
（三）再告訴人於八十六年六月二十二日先在被告住處填妥前述借據及本票後，遂與
      被告及史復玲同赴玉山銀行，先由被告自其帳戶中提領二百五十一萬七千零五
      十元（因已預扣月息三分之利息一個月七萬八千元及規費四千九百五十元）交
      給史復玲，告訴人再與被告向玉山銀行辦理抵押貸款事宜，亦據被告供述明確
      ，並經證人史復玲證述屬實，互核其二人供述情節相符，告訴人於本院調查時
      亦不否認曾委託被告向玉山銀行辦理抵押貸款事宜，事後因故自己再向玉山銀
      行取回申請辦理抵押貸款之資料（見本院八十九年八月十六日訊問筆錄），顯
      見告訴人知悉向玉山銀行辦理抵押貸款未獲准，則其如未向被告借錢，焉能有
      錢借給史復玲，而史復玲於借款後，未予償還，被訴詐欺乙案，亦經原審法院
      判處有期徒刑三年確定，有該院八十四年度易字第三九五二號刑事判決乙份在
      卷可佐。另證諸告訴人於偵查中供稱：「他叫我旁邊坐後，我有看到他拿錢出
      去給史復玲」等語（見八十四年度偵字第一四三八七號卷第四八頁），再參以
      前述告訴人確有先向民間抵押借款供史復玲應急等情，衡諸常情，告訴人事先
      應已知悉係被告先行借款予告訴人，俟玉山銀行貸款案核撥借款後再償還被告
      ，應可確認。告訴人嗣後於偵審中就此部分事實翻異前詞，因前後所為供述情
      節不符，自非可採。
（四）至告訴人訴請確認系爭抵押權不存在及系爭抵押權登記應予塗銷之訴，雖經三
      審判決確認系爭抵押權不存在，及系爭抵押權登記應予塗銷確定在案，有原審
      法院八十四年度訴字第一四五四號、本院八十五年度上字第一四六號、最高法
      院八十六年度台上字第二三二九號民事判決各一份附卷可佐，然觀諸其理由要
      旨，係以系爭貸款二百六十萬元係由被告交付告訴人，蔡淑惠僅被登記為抵押
      權人，事實上並未貸款予告訴人，亦未受讓被告之債權，系爭抵押權所擔保之
      債權自不存在，為其論據。並非認定系爭抵押權係虛偽設定，故前揭民事判決
      結果尚難採為不利於被告之證據。
（五）綜上所述，告訴人持系爭房地相關資料委由被告向銀行辦理抵押貸款，因夫妻
      財產制問題，為承貸銀行台新銀行所拒，因史復玲需款甚急，遂經告訴人同意
      ，先向民間借貸供史復玲應急，姑不論史復玲所稱告訴人將錢借她係為賺取差
      額利息是否屬實，縱告訴人當初並未明確知悉係向何人借款，惟告訴人既已事
      先同意委由被告向他人借款，且於被告至銀行提款前，先於被告住處填妥借據
      及本票，則告訴人於被告前往銀行提款交付史復玲時，事先應已知情係被告先
      行借款供其應急，告訴人應亦同意以系爭房地設定抵押權先向他人借款，從而
      告訴人就被告代為辦理系爭房地設定抵押權登記乙事，應有概括授權。而被告
      既係實際借款予告訴人之債權人，其於辦理抵押權設定登記時，經蔡淑惠之同
      意，將蔡淑惠登記為系爭抵押權人，亦屬其個人權利之行使，並未逾越告訴人
      上述授權，被告所為系爭抵押權之設定登記行為，自無偽造文書及背信可言；
      另被告亦有依告訴人之委託，向玉山銀行辦理抵押貸款事宜，事後係因告訴人
      聽他人提及此事不妥，主動向玉山銀行表示不辦，並將申請相關資料取回，此
      亦為告訴人所不否認，已如前述，是被告前述所辯，尚堪採信。此外，復查無
      其它積極證據足以證明被告有何行使偽造文書、使甲務員登載不實及及背信犯
      行，要屬不能證明被告犯罪。
四、原審因而為被告丙○○無罪之諭知，經核尚無不合，檢察官循告訴人之聲請，提
    起上訴指摘原判決不當，並無理由，應予駁回。
據上論斷，應依刑事訴訟法第三百六十八條，判決如主文。
本案經檢察官林炳雄到庭執行職務。
中    華    民    國     八十九     年       九       月       十四     日
                              臺灣高等法院高雄分院刑事第七庭
                                  審判長法官  王光照
                                        法官  黃壽燕
                                        法官  黃憲文
右正本證明與原本無異。
如不服本判決，應於判決送達後十日內向本院提出上訴狀，其未述理由者並應於提
出上訴狀後十日內向本院補提理由書（應附繕本)。
                                      書記官  黃玉珠
中    華    民    國     八十九     年       九       月       十六     日
                                                                        Ａ


司法院資訊處製作；財團法人民間司法改革基金會備份。
